臺灣高等法院刑事判決
110年度上訴字第2761號
上  訴  人  臺灣桃園地方檢察署檢察官
被      告  曹毓庭（起訴書誤載為曹毓婷）
選任辯護人  楊灶律師
上列上訴人因被告違反公司法等案件，不服臺灣桃園地方法院11
0年度審訴字第221號，中華民國110年6月4日第一審判決（起訴
案號：臺灣桃園地方檢察署109年度偵字第36883號），提起上訴
，本院判決如下：
    主  文
原判決撤銷。
曹毓庭共同犯公司法第九條第一項前段之未繳納股款罪，處有期
徒刑參月，如易科罰金，以新臺幣壹仟元折算壹日。未扣案之犯
罪所得新臺幣柒萬元沒收，於全部或一部不能沒收或不宜執行沒
收時，追徵其價額。
   犯罪事實
一、曹毓庭（起訴書誤載為曹毓婷）明知公司股款不得以申請文
    件虛偽表明收足，且不得以不正當之方法使會計事項發生不
    實之結果，竟與鑫錸實業有限公司（嗣變更組織並更名為鑫
    淼科技股份有限公司，再更名為綠鼎工業股份有限公司，下
    稱鑫錸公司）之負責人，即商業會計法所稱負責人吳詩婷（
    業經臺灣桃園地方檢察署檢察官以109年度偵字第36882號為
    不起訴處分確定）、股東陳士逸（業經同檢察署檢察官以10
    9年度偵字第36884號為緩起訴處分確定）等人，共同基於以
    申請文件虛偽表明收足股款、以不正當方法使財務報表發生
    不實結果、使公務員登載不實之犯意聯絡，由曹毓庭於民國
    105年10月5日提供短期借款新臺幣（下同）7000萬元，接續
    轉匯至鑫錸公司設於聯邦銀行帳號000000000000號帳戶，以
    該帳戶存摺等資料作為吳詩婷、陳士逸等人已繳納增資股款
    之證明；再由不知情之會計人員製作不實之資本額變動表、
    股東繳納現金股款明細表，偽示已收足股款，而使鑫錸公司
    之會計事項發生不實之結果，俟交不知情之黃光明會計師完
    成查核簽證後，於105年10月7日將上開7000萬元匯還曹毓庭
    ，並向曹毓庭支付7萬元利息；嗣於105年10月13日向桃園市
    政府提出上開文件，申請鑫錸公司增資、變更組織等登記，
    使不知情之承辦公務員在形式審查後，於105年10月25日將
    鑫錸公司資本總額增加為7300萬元等不實事項，登載於職務
    上所掌之公司變更登記表等公文書，足以生損害於主管機關
    對於公司登記管理之正確性。
二、案經臺灣新北地方檢察署檢察官呈請臺灣高等檢察署檢察長
    令轉臺灣桃園地方檢察署檢察官偵查起訴。
　　理  由
壹、證據能力
　　本院認定犯罪事實所憑之供述證據，檢察官、被告均同意作
    為本案證據（見本院卷49、50頁），而辯護人於本院言詞辯
    論終結前未聲明異議，應認亦已同意，經本院審酌各該陳述
    作成時之情況，認為適當，其他非供述證據之取得程序，亦
    無違法或不當，因認均有證據能力。
貳、實體方面
一、認定犯罪事實所憑之證據及理由
　㈠上開犯罪事實，業據上訴人即被告曹毓庭於偵查及原審坦承
    不諱（偵21167卷90頁反面、他6945卷6頁反面、原審卷55、
    64頁），核與共犯吳詩婷、陳士逸所述情節相合（另詳下述
    ），且有桃園市政府105年10月25日府經登字第10590842530
    號函、鑫錸公司股東同意書、議事錄、增加資本登記資本額
    查核報告書、資本額變動表、股東繳納現金股款明細表、存
    摺資料（偵21167卷7至14頁）、賦稅署稽核組談話紀錄、資
    金流向明細、匯入匯款資料日報表、相關匯款及轉帳資料、
    鑫錸公司變更登記表（偵21167卷16至51頁）、商工登記公
    示資料查詢（偵21167卷77頁）在卷可稽。雖被告在本院審
    判中否認犯罪，惟仍坦承確有依吳詩婷之要求，出借7000萬
    元，匯至鑫錸公司上開聯邦銀行帳戶，作為資金證明，數日
    後取回，賺取利息7萬元，有猜到他們是要辦公司登記等語
    （本院卷48、116頁）。參以被告前於101年至104年間，已
    多次以出借資金辦理公司虛偽增資之手法犯案，屢犯公司法
    第9條第1項等罪，分別經臺灣新北地方法院以106年度審簡
    字第1111號、108年度字第4144號、臺灣臺中地方法院以106
    年度訴字第1428號、臺灣桃園地方法院以107年度審簡字第1
    290、1417號判處罪刑確定，有上開刑事判決資料（偵21167
    卷67至96頁）及本院被告前案紀錄表可稽，其對於鑫錸公司
    負責人吳詩婷洽借7000萬元短期資金之目的，係為辦理公司
    虛偽資增，更無不知之理。綜上事證，足認被告供認犯罪之
    自白與事實相符，其自始明知吳詩婷借款之目的，仍決意共
    同參與，負責將自有資金轉匯至鑫錸公司帳戶（2日後收回
    ，賺取利息7萬元），供吳詩婷等人以該筆資金入帳資料，
    作為公司股款已收足之證明，持以向主管機關申請辦理鑫錸
    公司虛偽增資登記等情，至為灼然。
　㈡起訴書固依被告109年10月21日偵訊時所供：「（你與鑫錸公
    司之關係？當初你為鑫錸公司出資人？）我是負責人」云云
    （偵21167卷6頁），認被告當時為鑫錸公司之實際負責人。
    惟被告嗣已說明其並非鑫錸公司負責人，乃係提供短期借款
    以賺取利息者，所述與客觀卷證相符，卷內復無其他積極證
    據足佐被告有何實際參與鑫錸公司業務之執行，自無從認定
    被告是該公司之實質負責人。再者，共犯吳詩婷於偵訊時雖
    辯稱係朋友介紹其認識「柯齡蘭」，由「柯齡蘭」要其當負
    責人云云，然亦供認確有同意擔任公司負責人，並提供身分
    證、印章給對方，且承認涉犯公司驗資不實罪等語（偵2116
    7卷91頁正、反面）；共犯陳士逸則稱當初係賴科坪借其名
    字來增資，所以其擔任鑫錸公司之股東，承認涉犯公司法第
    9條第1項、刑法第214條、商業會計法第71條第5款等罪（他
    6945卷6頁反面）。因認本案除被告之外，共犯吳詩婷、陳
    士逸等人亦有共同參與。至於共犯吳詩婷，固經臺灣桃園地
    方檢察署檢察官以109年度偵字第36882號為不起訴處分確定
    ，然無拘束本院之效力，自不影響上開事實認定。辯護人以
    吳詩婷等人業經檢察官為不起訴處分或緩起訴處分確定，主
    張本案不存在共犯等語（本院卷116、125頁），洵有誤會。
　㈢本案事證明確，被告犯行堪予認定。
二、論罪
　㈠被告行為後，刑法第214條固於108年12月25日修正公布，同
    年月27日生效施行，惟僅調整罰金數額之規範方式，實際罰
    金數額相同，犯罪構成要件及處罰內容實質上均無變動，不
    生新舊法比較適用問題，逕適用修正後之現行規定。
　㈡核被告所為，係犯公司法第9條第1項前段之未繳納股款罪、
    商業會計法第71條第5款之利用不正方法致生會計事項不實
    罪、刑法第214條之使公務員登載不實罪。而商業會計法第7
    1條第5款之罪，為刑法第216條、第215條之特別規定，應優
    先適用前者，毋庸另論行使業務登載不實文書罪（最高法院
    91年度台上字第5397號、94年度台上字第7121號判決意旨參
    照）。其以一行為，同時觸犯上開3罪名，為想像競合犯，
    從一重以公司法第9條第1項之未繳納股款罪處斷。
　㈢按共同正犯之數行為人，在合同意思範圍以內，各自分擔犯 
    罪行為之一部，相互利用他人之行為，以達其犯罪目的者，
    即應對全部發生之結果，共同負責。共同正犯之成立，祇須
    具有犯意之聯絡及行為之分擔，既不問犯罪動機起於何人，
    亦不必每一階段均有參與。其意思之聯絡不限於事前有協議
    ，僅於行為當時有共同犯意之聯絡者，亦屬之。而表示之方
    法，不以明示通謀為必要，即相互間有默示之合致，亦無不
    可。且意思之聯絡，不以數人間直接發生者為限，即有間接
    之聯絡者，亦包括在內。本案犯罪手法，係由被告負責將自
    有資金轉匯至鑫錸公司帳戶（2日後收回，賺取利息7萬元）
    ，再由吳詩婷等人，以該筆資金入帳資料，作為公司股款已
    收足之證明，利用不知情之會計人員製作不實之財務報表，
    偽示已收足吳詩婷、陳士逸等人應繳股款，並持相關申請文
    件向主管機關申請辦理虛偽增資登記，足認被告與吳詩婷、
    陳士逸等人，均係以自己犯罪之意思，共同參與本案犯罪，
    各自分擔實施不可或缺之內部分工行為，並相互利用彼此行
    為，以共同達成犯罪之目的，是被告與吳詩婷、陳士逸等人
    ，有共同犯意聯絡及行為分擔，至為灼然。縱被告不具公司
    法第8條所定公司負責人身分，惟其與具該身分之共犯吳詩
    婷共同犯罪，依刑法第31條第1項規定，以共同正犯論。至
    於其等利用不知情之黃光明會計師、會計人員犯案，則屬間
    接正犯。
三、撤銷判決之理由及科刑
　㈠原審認被告犯行事證明確，予以論罪科刑，固非無見。惟查
    ：依卷內事證，不足以認定被告為鑫錸公司之實際負責人，
    已如前述（見理由欄貳、一、㈡），原判決認被告係該公司
    實際負責人，洵屬無據；2、被告固不具公司法第8條所定公
    司負責人身分，惟其與鑫錸公司負責人吳詩婷等人共同實行
    上述犯罪，依刑法第31條第1項規定，以共同正犯論。原判
    決以吳詩婷不知情，認被告係犯刑法第214條使公務員登載
    不實罪及第216條、215條行使業務登載不實文書罪，而就公
    司法第9條第1項及商業會計法第71條第5款之罪不另為無罪
    之諭知，均有未洽。檢察官執此指摘原判決不當，為有理由
    ，自應由本院撤銷改判之。
　㈡爰審酌被告前於101年至104年間，已多次犯相同之罪，（本
    案行為後始執行完畢，不構成累犯），仍因貪圖不法利潤而
    參與本案，危害公司及商業登記制度之健全發展，惟念其就
    案情大致自白不諱，犯罪後之態度非劣，並考量其犯罪之手
    段、分工情形、涉案程度、不法惡害、轉匯金額、不法利得
    ，兼衡其教育程度、工作收入情形、家庭生活狀況（見本院
    卷124頁）等一切情狀，量處有期徒刑3月，並諭知易科罰金
    之折算標準。
四、沒收
　　被告實行上開犯行，所賺取之利息7萬元，為本案犯罪所得
    ，且屬被告所有，雖未扣案，仍應依刑法第38條之1第1項前
    段規定宣告沒收，並依同條第3項規定諭知於全部或一部不
    能沒收或不宜執行沒收時，追徵其價額。
據上論斷，應依刑事訴訟法第369條第1項前段、第364條、第299
條第1項前段，判決如主文。
本案經檢察官吳宜展提起公訴，檢察官董怡臻到庭執行職務。
中　　華　　民　　國　　110 　年　　11　　月　　30　　日
                  刑事第六庭    審判長法  官  劉方慈
                                      法  官  許曉微
                                      法  官  朱嘉川
以上正本證明與原本無異。
如不服本判決，應於收受送達後20日內向本院提出上訴書狀，其
未敘述上訴之理由者並得於提起上訴後20日內向本院補提理由書
（均須按他造當事人之人數附繕本）「切勿逕送上級法院」。
                                      書記官  尤朝松
中　　華　　民　　國　　110 　年　　11　　月　　30　　日
附錄本案論罪科刑法條全文　　　　　
公司法第9條
公司應收之股款，股東並未實際繳納，而以申請文件表明收足，
或股東雖已繳納而於登記後將股款發還股東，或任由股東收回者
，公司負責人各處5年以下有期徒刑、拘役或科或併科新臺幣50
萬元以上250萬元以下罰金。
有前項情事時，公司負責人應與各該股東連帶賠償公司或第三人
因此所受之損害。
第1項經法院判決有罪確定後，由中央主管機關撤銷或廢止其登
記。但判決確定前，已為補正者，不在此限。
公司之負責人、代理人、受僱人或其他從業人員以犯刑法偽造文
書印文罪章之罪辦理設立或其他登記，經法院判決有罪確定後，
由中央主管機關依職權或依利害關係人之申請撤銷或廢止其登記
。

商業會計法第71條
商業負責人、主辦及經辦會計人員或依法受託代他人處理會計事
務之人員有下列情事之一者，處5年以下有期徒刑、拘役或科或
併科新臺幣60萬元以下罰金：
一、以明知為不實之事項，而填製會計憑證或記入帳冊。
二、故意使應保存之會計憑證、會計帳簿報表滅失毀損。
三、偽造或變造會計憑證、會計帳簿報表內容或毀損其頁數。
四、故意遺漏會計事項不為記錄，致使財務報表發生不實之結果
    。
五、其他利用不正當方法，致使會計事項或財務報表發生不實之
    結果。

中華民國刑法第214條
明知為不實之事項，而使公務員登載於職務上所掌之公文書，足
以生損害於公眾或他人者，處3年以下有期徒刑、拘役或1萬5千
元以下罰金。